【裁判字號】    97,勞訴,38
【裁判日期】    980318
【裁判案由】    給付超時工資
【裁判全文】
臺灣臺中地方法院民事判決              97年度勞訴字第38號
原      告  乙○○
訴訟代理人  江銘栗律師
複  代理人  劉瑩玲律師
被      告  私立東海大學附屬高級中學
法定代理人  甲○○
訴訟代理人  蔣志明律師
複  代理人  楊榮富律師
            丁○○
上列當事人間請求給付超時工資事件，本院於民國98年2月18日
言詞辯論終結，判決如下：
    主    文
原告之訴及假執行之聲請均駁回。
訴訟費用由原告負擔。
    事實及理由
壹、程序方面：
    按訴狀送達後，原告不得將原訴變更或追加他訴，但擴張或
    減縮應受判決事項之聲明者，不在此限，民事訴訟法第255
    條第1項第3款定有明文。本件原告起訴聲明原為「被告應給
    付原告122萬8420元，及自起訴狀繕本送達翌日起至清償日
    止，按年息百分之五計算之利息」，嗣於民國（下同）98年
    1 月7日民事辯論意旨狀最後減縮聲明為「被告應給付原告
    77 萬6394元，及自起訴狀繕本送達翌日起至清償日止，按
    年息百分之五計算之利息」，合於前開規定，應予准許。
貳、實體方面：
一、原告主張：原告自85年3月20日起，至95年9月30日止，受雇
    於被告私立東海大學附屬高級中學擔任工友乙職。依被告所
    制訂之「值班（夜）工友工作項目」、「環境清潔分配表」
    及「總務處職工工作執掌表」之記載，工友之工作項目除巡
    視校園、升降旗、上課前、後開關學校門窗及電燈、冷氣、
    打掃校園浴廁、長官宿舍等外，尚須不分日夜（包括週休及
    例假日）全日交替輪值，負責被告校園安全守衛工作，由於
    原告受雇擔任被告工友期間之工作時數冗長，每週已超過法
    定工時48小時，每二週已超過84小時，更常有每日工作時數
    長達12小時以上之情事，且原告夜間輪值工作內容，除扣除
    8 小時（即晚間22時保全設定後至隔日早上6時解除保全設
    定之期間），原告得以休息方式待命外，其餘期間（即下午
    17 時至晚間22時，及隔日早上6時至7時）共計8小時，與平
    日工作內容相同，並非單純值日，顯為勞動契約內經常性工
    作，並非在工作時間以外從事非勞動契約約定之工作，按行
    政法院81年度判字第1432號裁判之旨，不得以特別津貼代替
    加班費之給予，是被告應加計工資予原告，惟被告僅願按例
    假日及國定假日，分上午（8時至12時）、下午（12時至17
    時）每一時段值班費100元，夜間（含平常）時段加班費80
    元計薪，顯已違反勞動基準法第30條及第39條規定之規定。
    故經原告計算後，於92年3月3日起，至95年9月30日止（值
    日夜時間，詳細時間如原告證六日輪值表所示），扣除被告
    已給付之款項，被告尚應給付自92年3月3日起，至95年9 月
    30日止，原告平日夜間值班工資77萬6394元，為此爰依勞動
    基準法規定，提起本件訴訟等語。並聲明：被告應給付原告
    77萬6394元，及自起訴狀繕本送達翌日（即97年3月22日）
    起至清償日止，按年息百分之五計算之利息。且陳明：願供
    擔保請宣告准予假執行。
二、被告則以：勞動基準法對於工作時間僅對最高工時予以限制
    ，但對於其內涵、定義並未明文規範，本諸勞動契約係由勞
    工提供勞務，並受雇主指揮監督之內涵，關於工作時間之認
    定應指「勞工於雇主之指揮、監督下，提供勞動力之時間」
    而言，勞工實際上從事勞動之時間，自屬勞動基準法所稱之
    工作期間。至於延長工作期間（延長工時）則係雇主使勞工
    工作超過正常工作時間，而應給付勞工延長工時工資之時間
    。而相較於延長工時，另有所謂「待命時間」，此係指勞工
    基於特別約定或依雇主指示，在特定時間內於雇主指示之地
    點等候，遇有必要情況隨時處理雇主交付之工作，且其履行
    之勞務本質上與勞動契約約定之勞務給付不盡相同，在此時
    間內勞工仍可隨時做其他方面的事情，不受拘束。又內政部
    74年12月5日74台內勞字第357972號函，頒布之事業單位實
    施勞工值日（夜）應行注意事項規定，事業單位為因應其業
    務需要，經徵得勞工之同意，要求勞工於工作時間以外，從
    事非勞動契約約定之工作即值日（夜），其津貼應由勞雇雙
    方議定之，而該值日（夜）之要求，經勞資雙方之同意，即
    成勞資雙方之勞動條件，具有拘束勞資雙方之效力。另倘值
    勤之工作內容具有偶發、不確定之因素存在，應僅具監視、
    斷續之性質，應認勞工值勤之工作內容，符合前揭值日（夜
    ）應行注意事項所稱「收轉急要文件、接聽電話、巡察事業
    場所及緊急事故之通知，聯繫或處理等工作」其屬值日（夜
    ）性質當無疑義，而非正常工作之延伸，勞工就職日（夜）
    之值勤時數，自不得依勞動基準法規定，請求雇主加給其較
    諸平日正常工作時間每小時工資為多之加班費。本件被告工
    友之平時工作內容包括巡視校園、升降旗、上課前、後開關
    學校門窗，及電燈、冷氣、打掃浴廁、長官宿舍、巡視校園
    、損壞報修及其他交辦事項（依派工單記載之工作項目辦理
    ），是被告之工友值日（夜）之工作內容與正常班顯非相同
    ，且工友平常上班不得就寢休息，於值日（夜）時，將門窗
    關閉，設定保全後（約晚上9時）即可就寢休息，學校並於
    值勤室設置床舖，供值日（夜）之工友使用，值日（夜）之
    工友除開、關門窗，設定、解除保全與升、降旗外，其餘時
    間均於值勤室內休息待命，足徵原告輪值之整體工作內容，
    具有偶發、不確定之因素存在，僅具有監視、斷續之性質，
    不致使原告之精神或體力持續處於緊張狀態，或縱有耗費精
    神、勞力，實際上亦遠低於一般持續工作之人，堪認原告值
    勤之工作內容，與其平日正常工作時間所職司之工友職務相
    距甚遠，應符合前開內政部頒佈應行注意事項所定值日（夜
    ）之性質，既非正常工作之延伸，亦非例假日工作可比，原
    告擅自將整體輪值之工作內容、時間，予以割裂適用，而謂
    扣除休息待命之時間外，其餘輪值之時間仍屬正常工時之延
    長云云，要無足取。再者，本件原告於輪值期間從事之工作
    為偶發、間歇性之工作，以如前述，且原告同意於夜間、例
    假日輪值，依最高法院85年度台上字第1973號、91年度台上
    字第2271號判決之意旨，兩造得在不低於基本工資及以基本
    工資為基礎計算出超時工資、假日工資之總合為前題下，另
    行約定值勤工資之計算方式。原告自85年3月間起擔任被告
    工友乙職，即知悉工友需要輪值，且被告亦將輪值期間分成
    上午、下午、夜間三個時段，分別給予100元、100元、80元
    之津貼，及每月300元之補貼，原告皆未曾表示異議，並據
    以向被告請領值勤津貼，足見被告因學校安全需求而要求原
    告值勤，及發給上述值勤津貼乙節，要已得原告之同意，而
    成為雙方之勞動條件，自有拘束雙方之效力。原告事後即不
    得任意反覆，更行請求逾時之加班工資。綜上所述，原告主
    張顯無理由，並聲明：駁回原告之訴及假執行之聲請。且陳
    明：如受不利益之判決，願供擔保請准宣告免為假執行。
三、本件經兩造協議簡化爭點，兩造就下列事實不為爭執，本院
    自得採 為判決之基礎：
（一）原告於85年3月3日起，受雇於被告擔任工友至95年9月30
      日退休，並領取勞工保險退休給付130萬2900元、被告給
      付退休金35萬9040元。
（二）原告提出原證六之日夜值班表值班日期中之94年1月1日至
      95年9月30日止部分，有從事值班，不為爭執。
（三）原告提出原證三：值班（夜）工友工作項目表、環境清潔
      分配表、原證四總務處職工工作職掌表為真正。
（四）被告提出勞工保險局現金給付通知表、教職員工退休撫卹
      基金管理委員會函為真正。
（五）被告給付原告每日值班費用假日上午、下午各為100元、
      夜間為80元，平日夜間為80元。
四、原告主張其任職期間為被告所事之值日夜勤，屬於正常工作
    時間之延長（詳細時間如原證六輪值表所示），被告應依勞
    基法規定，發給加班費等語，為被告所否認。經查：
（一）按現代勞務關係中，因企業之規模漸趨龐大受僱人數超過
      一定比例者，雇主為提高人事行政管理之效率，節省成本
      有效從事市場競爭，就工作場所、內容、方式等應注意事
      項，及受僱人之差勤、退休、撫恤及資遣等各種工作條件
      ，通常訂有共通適用之規範，俾受僱人一體遵循，此規範
      即工作規則，除違反法律強制規定、公序良俗或團體協約
      外，當然成為僱傭契約內容之一部，勞工與雇主間之勞動
      條件悉依工作規則之內容而定，即該工作規則有拘束勞工
      與雇主雙方之效力，而不論勞工是否知悉其存在及內容，
      或是否予以同意。最高法院88年度台上字第1696號判決要
      旨參照。又依內政部74年12月5日74台內勞字第357972 號
      函頒布之事業單位實施勞工值日（夜）應行注意事項規定
      ：「一本注意事項所稱值日（夜）係指勞工應事業單位之
      要求，於工作時間以外，從事非勞動契約約定之工作，如
      收轉急要文件、接聽電話、巡察事業場所及緊急事故之通
      知，聯繫或處理等工作而言。二事業單位為因應其業務需
      要，徵求勞工之同意，得要求勞工值日（夜）。三  前項
      之要求，得經由團體協約、或勞資會議決定或規定於工作
      規則。規定於工作規則者，應檢附該事業單位工會或勞工
      半數以上之同意書。．．．五  值日（夜）津貼應由勞雇
      雙方議定，並應遵守同工同酬之原則」。可知事業單位為
      因應其業務需要，經徵得勞工之同意，要求勞工於工作時
      間以外，從事非勞動契約約定之工作即值日（夜），其津
      貼應由勞雇雙方議定之，而該值日（夜）之要求，如經勞
      僱雙方同意，即成勞雇雙方之勞動條件，具有拘束勞雇雙
      方之效力，而為僱傭契約內容之一部。
（二）原告於被告學校內任職工友，平時工作執掌，依原告所提
      出附卷之工作執掌表記載，除證人戊○○為技術工友，應
      特別負責全校土木、器物修繕、油漆、保養（門窗、課桌
      椅、櫥櫃等）工作外，其他一般工友之工作為其記載為：
      「辦理校長、主任交辦事項、執行庶務組長交辦事項、負
      責教室區水電設備檢修、油漆及電室定期保養、負責教室
      區水電設備定期保養（冷氣外殼及濾網、板擦機濾網、飲
      水機外殼及接水盒濾網清潔等）、全校重要場地及設施之
      清潔保養、校園花木病蟲害之防治、栽種、割草、施肥、
      灌溉、校園內外重要場所門戶之管理、環境責任區與廁所
      清潔打掃（廁所洗手台、明鏡、尿垢清潔、室外排水疏通
      ）、協助學校重要集會或活動之佈置及清潔工作、支援擔
      任公務車之駕駛、負責週一至週五夜間及例假日全天輪值
      、其他臨時交辦事項（如天然災害預防工作等）」等事務
      ，即兩造就任職工友之員工，應負責週一至週五夜間及例
      假日全天輪值之事務，本於勞雇契約中所約明，此為兩造
      不爭執。再者，依原告提出附卷之95年度上學期總務處庶
      組工友預定日、夜輪值表（即原證五），其就輪值之時間
      ，及值班費（例假日上、下午各100元，夜間80元，平日
      夜間亦為80元）均有明載，且被告亦依此發放值班費予原
      告，行之有年，顯見兩造就值日、夜之勤務，及津貼已由
      勞雇雙方議定，而該值日（夜）之要求，本屬勞雇雙方之
      勞動條件，具有拘束勞雇雙方之效力，而為勞動契約內容
      之一部，應可認定。
（三）依上開工作執掌表記載，工友值日夜之事務，本為兩造約
      定工友工作義務之一環，而如前所述，工友平日工作之事
      項繁雜，器物、設備之保養維修、環境打掃之清潔工作、
      公務車駕駛等工作、且均在主管監督下所為之勞力工作；
      而值日夜工友之工作內容，原告雖未能具體提出事證，以
      證明其實際從事之工作內容，惟參諸兩造所不爭執之值班
      （夜）工友工作項目表記載，值班工友工作項目為「上班
      上課前開門、開辦公室及保全、升旗、下課下班後關水電
      冷氣電燈、關門、關辦公室及保全設定、降旗、巡視庭院
      噴灌、公共戶外空間水電是否完全關閉檢查路燈是否損壞
      報修、其他交辦事項（屬臨時或特別訂嚀事項，非常態事
      務）」等；即值日夜工友，依前述所從事之工作，舉其重
      要者無非是巡視安全一職，並注意水電、門窗有無關緊等
      簡易事項，從上開所述工友平日工作內容，與值日夜工作
      內容相較，一則在主管指揮監督下，遵從指示從事勞力工
      作，一則自主巡視，兩者實難比擬。又參諸兩造約定值日
      夜之值班費，上、下午各為100元，而晚間僅為80元，顯
      見夜間值班工作，尚比例假日平時上、下午之工作更為輕
      鬆，否則，上、下午白天之值班津貼，何會高於夜間值班
      ？是原告主張值日（夜）工作，與平日工友之工作內容一
      致，屬工作時間之延長，實難遽採。
（四）雖原告舉證人戊○○到庭陳稱：「（有無在東海大學服務
      過？）證人：有，於90年9月4日任職，至95年10月31日，
      我擔任工友職務。．．．，當時我跟原告輪流值日，一般
      上班日都是由原告值夜，只有星期六、星期日我們二人才
      輪流，一人一個禮拜。因為我來的時候就已經由原告值夜
      ，星期六、星期日的班，就由我值班至星期日下午五點，
      之後就由原告來值夜。每晚值夜80元，星期六、日值夜是
      200元。我們平日工友任何雜事、割草、洗廁、警衛，晚
      上值夜要巡視，因為學校有晚自習，要巡視有無關燈，設
      定保全。東海大學有警衛，包括整個校區的安全，我們是
      負責附中的部分，附中只有警衛在巡視。提出工作項目，
      我們工作項目就是原告所提之證物三。我任職期間因為值
      夜比較少，所以我以奉獻之心情來服務，沒有要求要加薪
      。我認為原告比較辛苦，給原告的薪資比較少．．．。」
      、「（值班時間？）證人：星期一至星期五下班以後到隔
      天七點。星期六、日到隔天的八點，跟原告提出之原證三
      一樣。保全設定是晚上九點以後，趕完學生才設定，大約
      十點鍾。下班後至設定保全這段期間，還是要做雜物的工
      作，例如燈不亮，我還是要去換燈。這段期間工作與平日
      上班可以說是一樣的。」、「（星期一至五值夜學校有無
      供執勤室使用？）證人：就是傳達室，但是現在已經放了
      床舖。我之前是準備行軍床放在執勤室，學校除了這間執
      勤室，原告有另外一間執勤室放張小床。我白天工作時，
      原告也是一樣要工作。」等語（詳參本院97年11月10 日
      言詞辯論筆錄），依戊○○上開陳證內容：工友值班之主
      要工作為「晚上值夜要巡視有無關燈、保全設定、換燈」
      等，與前述被告所聘工友平日在主管監督下所應從事割草
      、洗廁、警衛等等勞務工作，顯難比擬，且值夜更有備床
      睡眠，實難認其工作為平日工作之延長；且證人丙○○到
      庭陳證：「（之前是否有在東海大學附屬中學任職過？）
      證人：有。」、「（擔任何職？）證人：庶務組長。我擔
      任庶務組長時，認識原告。原告那時也在東海附中服務。
      原告擔任工友職務，屬於我的下屬。在我的印象中，我擔
      任庶務組長時，夜間值班由工友執勤，全部都是由原告執
      勤，沒有其他人，在我任職期間，夜間值夜原本只有原告
      一人，後來有增加一人工友才輪值，至於後來的工友到職
      時間我不記得了，後來的工友就是戊○○，當時因為工友
      二人，我們要求二人輪替值夜，但是否僅有一人值夜，我
      們不清楚，以學校立場，只要有人值夜即可。工友夜間值
      夜工作要負責學校安全，要巡邏、關窗戶、關燈，如果有
      人進入學校，要去驅離。值夜時間我們沒有明確，但是只
      要學校下班以後就要開始值夜，直到隔天上午七點。另花
      木洒掃、澆水、除草之類的都要作，這些是白天作，晚上
      主要是負責學校安全。晚上除了負責安全外，沒有其他工
      作，最主要是巡邏。值夜班學校有一間小寢室，有張床，
      有衛浴。如果有發現異樣，還是要去排除。」、「（對於
      證物三工作項目，是否你在學校服務時，學校所訂的規則
      ？）證人：工作項目內容是對的，是學校規定的。」、「
      （提示96年勞訴字第15號96年6月4日筆錄內容）證人：我
      有來作過證沒有錯。工友值夜時，我會來巡視。工友值夜
      班大約要巡視校園二個鐘頭，其他要視實際狀況而定，無
      法評估。值夜時，巡視的內容有規定，但是時間沒有規定
      。另外巡視範圍如剛剛所述。」等語（詳參本院97年12
      月10日言詞辯論筆錄），更明原告任被告工友期間值日、
      夜之主要工作，僅在於負責學校安全，即巡邏、關窗戶、
      關燈等保全工作，而非從事平日在主管監督、指揮下從事
      「辦理校長、主任交辦事項、執行庶務組長交辦事項、負
      責教室區水電設備檢修、油漆及電室定期保養、負責教室
      區水電設備定期保養（冷氣外殼及濾網、板擦機濾網、飲
      水機外殼及接水盒濾網清潔等）、全校重要場地及設施之
      清潔保養、校園花木病蟲害之防治、栽種、割草、施肥、
      灌溉、校園內外重要場所門戶之管理、環境責任區與廁所
      清潔打掃（廁所洗手台、明鏡、尿垢清潔、室外排水疏通
      ）、協助學校重要集會或活動之佈置及清潔工作、支援擔
      任公務車之駕駛」等事務，更明原告值日夜之工作，非屬
      兩造約定勞務內容之延長。其值勤之工作內容具有偶發、
      不確定之因素存在，應僅具監視、斷續之性質，不致使原
      告之精神或體力持續地處於緊張狀態，或縱有耗費精神、
      勞力，實際上亦遠低於一般持續工作之人，堪認原告值勤
      之工作內容，與其正常工作時間所職司之工友事務處理相
      距甚遠，應符合前揭74台內勞字第357972號函頒布之事業
      單位實施勞工值日（夜）應行注意事項規定所稱「收轉急
      要文件、接聽電話、巡察事業場所及緊急事故之通知，聯
      繫或處理等工作」，其屬一般值日（夜）性質當無疑義，
      而非正常工作之延伸。若謂原告因值勤而得依勞基法第24
      條、39條規定，請求被告加給其較諸平日正常工作時間每
      小時工資為多之加班費，顯非事理之平。再者，兩造本已
      約明值日夜班為工友工作之一部分，且依被告提出之輪值
      表，兩造就值日夜班之費用（例假日及國定假日上、下午
      各100元，夜間時段值班費用為80元），亦已言明，顯見
      兩造就值班之約定及費用之給付約定，為兩造僱傭契約內
      容之一部，亦為勞雇雙方按同工同酬原則所議定者，有拘
      束兩造之效力，且原告多年來均依約值勤，並據以向被告
      請領值勤津貼，未曾異議，足證被告因必要而要求原告值
      勤，已徵得原告之同意，應認兩造間已就原告值勤並非正
      常工作時間之延長一事達成合意。是原告值勤期間，非屬
      勞基法第24條、第39條之「延長工作時間」，原告任予翻
      異，要無可採。
六、綜上所述，原告主張其值勤屬延長工時之加班等語，為不可
    採，被告所辯原告之值勤僅為值日（夜）之性質，非屬正常
    工作時間之延長等語，為可採信。從而，上訴人依勞基法條
    規定，請求被上訴人給付值日（夜）勤所謂加班費77萬6394
    元，及自起訴狀繕本送達翌日（即97年3月22日）起至清償
    日止，按年息百分之五計算之利息，為無理由，應予駁回。
    原告之訴既經駁回，其假執行之聲請失所附麗，應予駁回。
七、又兩造其餘之攻擊或防禦方法及未經援用之證據，經本院斟
    酌後，認為均不足影響本判決之結果，自無逐一詳予論駁之
    必要，併此敘明。
參、訴訟費用負擔之依據：民事訴訟法第78條。
中    華    民    國    98    年     3    月    18   日
                    民事第四庭  法  官  王金洲
正本係照原本作成。
如對本判決上訴，須於判決送達後20日內向本院提出上訴狀。
中    華    民    國    98    年     3    月    18   日
                                書記官  魏愛玲


司法院資訊處製作；財團法人民間司法改革基金會備份。
